最高法院刑事判決　　　　　　九十六年度台上字第三九二八號
上　訴　人　甲○○
　　　　　　乙○○
上 列一 人
選任辯護人　林　凱律師
　　　　　　蔡明熙律師
上列上訴人等因違反藥事法案件，不服台灣高等法院中華民國九
十四年一月四日第二審判決（九十三年度上訴字第一六七四號，
起訴案號：台灣桃園地方法院檢察署九十一年度偵字第一五０二
八號），提起上訴，本院判決如下：
    主  文
原判決撤銷，發回台灣高等法院。
    理  由
原判決認定上訴人甲○○、乙○○等有如原判決事實欄所載之犯
行，因而撤銷第一審之科刑判決，改判論處甲○○、乙○○共同
製造禁藥罪刑（各處有期徒刑三年六月）；固非無見。
惟查：（一）判決所載之事實與理由，相互牴觸者，即屬判決理
由矛盾，依刑事訴訟法第三百七十九條第十四款之規定，其判決
當然為違背法令。原判決於事實欄認定：甲○○為桃園縣蘆竹鄉
中央製藥股份有限公司（下稱中央製藥公司）之副廠長，與在台
北縣三重市開設壹源實業有限公司（下稱壹源公司）製造製藥所
需之造粒機、模具等產品之乙○○熟識。民國九十一年八月間，
因黃書漢（同案被告逃亡通緝中）在中國大陸地區，與姓名年籍
不詳綽號「小高」之成年男子共同謀議在台利用第二級毒品安非
他命摻雜其他鎮靜劑，製造一批假造之MDMA（俗稱搖頭丸）銷往
大陸，二人遂決議共同教唆乙○○統籌製造事宜。經議定後，先
由「小高」委由乙○○製造上有「B29」仿荷蘭製造 MDMA標誌之
循環打錠機模具一組，黃書漢並回台交付乙○○製作模具費用新
台幣（下同）三萬九千元，又請乙○○找尋可加入增加藥效之鎮
靜劑及製造錠劑之製藥廠，經乙○○同意，遂聯絡甲○○代為購
買價格三萬八千元、毛重共一千公克之第四級管制藥品NITRAZEP
AM「你得眠」之鎮靜劑，並利用中央製藥公司之製藥機器，混合
前揭鎮靜劑及毒品安非他命，壓製假造之MDMA，均經甲○○應允
。乙○○、甲○○與黃書漢均明知上開以安非他命摻混第四類管
制藥品NITRAZEPAM「你得眠」鎮靜劑之方式製造之「假造MDMA」
，係行政院衛生署明令公告禁止製造之毒害藥品，為藥事法第二
十二條第一款所稱之「禁藥」，其二人即與黃書漢共同基於製造
上開禁藥之犯意聯絡，先由黃書漢於同年八月十五日下午，以四
萬八千元自「小高」所介紹某綽號「金鷹」之男子處購得毛重一
千二百公克之安非他命藍色粉末一包，並在其台北縣永和市○○
路○段四０號一０樓之一住處，先予研磨並加深顏色後，於當日
下午七時許，由黃書漢攜帶安非他命之藍色粉末一包至壹源公司
與乙○○會合，再由乙○○攜帶前揭打錠模具及藍色粉末一包，
開車一同至中央製藥公司交予甲○○，甲○○收受後，即在中央
製藥公司內，利用藥廠設備及前開打錠模具，將上開安非他命藍
色粉末中毛重三百四十公克及先前乙○○委託其所購買之部分「
你得眠」黃色粉末，加上乳糖、澱粉等物，製作含有安非他命之
禁藥即藍色藥錠二十六包共二萬五千五百零四粒（合計淨重九一
０五．九八公克、甲基安非他命純質淨重二一一三．五０公克）
。嗣於同月十六日下午一時許，甲○○依約在桃園縣蘆竹鄉○○
路二六六巷六號前，正欲交付含有安非他命之藍色藥錠二十五包
共二萬五千粒予黃書漢時，為法務部調查局等調查人員當場查獲
，並查扣含有安非他命之禁藥即藍色藥錠二十五包共二萬五千粒
（淨重八九二三．六八公克）及在甲○○身上查獲內裝有安非他
命藍色藥錠五百零四粒之塑膠袋一只（淨重一八二．三０公克）
，且於上開中央製藥公司內查獲甲○○尚未使用完畢之安非他命
藍色粉末一包（淨重九八六．三０公克）、「你得眠」黃色粉末
一包（淨重七０三．八０公克）及鑄印「 B29」之循環打錠機模
具一組，另又於黃書漢前開住處查獲其所有含有第二級毒品MDMA
之綠色粉末一包（淨重一．三九六公克）、包裝袋一批，及殘留
有甲基安非他命、MDMA之攪拌機一台、藥罐一罐等物等情；似認
乙○○、甲○○與黃書漢所欲製造者為假MDMA，而「MDMA」為藥
事法第二十二條第一款所稱經管制之「禁藥」，而論上訴人等以
製造禁藥既遂罪刑。惟原判決理由又說明：「行政院衛生署曾基
於維護國民健康之理由，分別於六十八年七月七日以衛署藥字第
二二一四三三號、於六十九年十二月八日以衛署藥字第三０一一
二四號、於七十五年七月十一日以衛署藥字第五九七六二七號等
公告，將安非他命列為藥物藥商管理法第十六條第一款之禁藥（
現已修正為藥事法第二十二條第一款），並不准登記及禁止使用
在案，其後毒品危害防制條例雖亦將安非他命列為第二級毒品；
然前揭將安非他命列為禁藥管理之公告並未廢止或變更。以是，
被告等以安非他命粉末摻入鎮定劑等成分，製成假MDMA，即依照
前開說明以觀，含有安非他命成分之假MDMA藥錠成品，應屬於禁
藥之性質。而本件扣案之藍色藥錠共二十六包經送請法務部調查
局鑑定之結果，其中確均摻有第二級毒品甲基安非他命及第四級
管制藥品 LORAZEPAM、NITRAZEPAM『你得眠』成分（合計淨重九
一０五．九八公克，包裝重八六．八四公克，甲基安非他命純度
百分之二三．二一，純質淨重二一一三．五０公克），有該局九
十一年九月四日調科壹字第 09123054230號檢驗通知書附卷可稽
，業見前述。上開藍色藥錠既含有第二級毒品甲基安非他命之成
分，揆諸上開行政院衛生署之公告及藥事法第二十二條第一款之
規定，自屬中央衛生主管機關明令公告禁止製造、調劑、輸入、
輸出、販賣或陳列之毒害藥品而為藥事法所稱之禁藥，殆無疑義
」等語（見原判決正本第九頁）；似又認上訴人等所欲製造者，
為禁藥「安非他命」，而違反藥事法，則原判決上開事實之認定
與理由之說明，已有齟齬，判決自有違誤。且按MDMA及甲基安非
他命，分別經公告列為毒品危害防制條例規定之第二級毒品編號
第八十三項及編號第八十九項管制，倘有製造上開MDMA及甲基安
非他命，即應依其製造既遂或未遂之情節，優先適用毒品危害防
制條例第四條第二項、第六項之規定，論以製造第二級毒品既遂
或未遂罪。依原判決認定之事實及卷附法務部調查局之鑑定報告
，本件上訴人等製造之藥品，係以安非他命成品為原料，似非製
造安非他命，且經製造後扣案之藥品仍含原摻入第二級毒品甲基
安非他命及第四級管制藥品 LORAZEPAM、NITRAZEPAM「你得眠」
，且似無正確名稱為Ｎ－α－二甲基－3，4（亞甲二氧基）苯乙
基氨之MDMA成份；則上訴人等究竟意欲製造何種禁藥？有無製造
禁藥安非他命？均非無疑問，此與上訴人等究該當何罪名攸關。
原判決未詳加勾稽查明，致此部分事實尚欠明確，本院無從為適
用法律當否之判斷，判決自有違誤。（二）原判決上引事實認定
，黃書漢與綽號「小高」共同謀議製造假MDMA，並由「小高」委
託乙○○打製循環打錠機模具，又由黃書漢依「小高」之指示向
綽號「金鷹」者購買安非他命毛重一千二百公克，交付甲○○製
造假MDMA；如果屬實，則「小高」非但與黃書漢共謀製造禁藥，
且安排委託乙○○製造工具，指示黃書漢購買安非他命以供使用
，其似與甲○○、乙○○、黃書漢等對本件犯罪行為，有以自己
犯罪之意思而共同謀議，原判決未論「小高」者為甲○○、乙○
○及黃書漢等之共同正犯，復未說明其理由，判決亦有違誤。（
三）採證認事雖屬於事實審法院自由判斷之職權，但此項判斷，
仍須不違背一般經驗法則及論理法則，且與卷內資料相符，否則
，即難謂為適法。原判決上引事實認定，黃書漢依「小高」之指
示向綽號「金鷹」者購買安非他命毛重一千二百公克，交付甲○
○製造假MDMA，甲○○因而製造禁藥一次，將上開安非他命其中
之三四０公克，與其購買之 LORAZEPAM、NITRAZEPAM「你得眠」
黃色粉末，加上乳糖、澱粉等物，製作成扣案甲○○欲交付黃書
漢之藍色藥錠二十五包及在甲○○身上查扣藥錠一包；且經調查
人員扣得甲○○製造藍色藥錠二十六包，共二萬五千五百零四粒
（合計淨重九一０五．八九公克、甲基安非他命純質淨重二一一
三．五０公克），另在中央製藥廠查獲甲○○未使用之安非他命
粉末一包（淨重九八六．三０公克）等情；如果無訛，則黃書漢
向「金鷹」購買之安非他命僅毛重一二００公克，且甲○○使用
之安非他命僅三四０公克，何以甲○○製成之藥品中，安非他命
之純質淨重，竟共高達二一一三．五０公克？且依卷附法務部調
查局鑑檢結果，在中央製藥廠查扣甲○○用餘之藍色安非他命粉
末純度為六八．五二％，純質淨重為六七五．八一公克（見訴字
卷(一)第三九頁），則合計安非他命之純質淨重，竟高達二七八九
．三一公克（二一一三．五公克＋六七五．八一公克）。原判決
此部分事實之認定，前後矛盾，判決亦有違誤。再依卷內資料，
甲○○在法務部調查局台北市調查站詢問時供稱：「（提示紙箱
乙只，內裝MDMA毒品二十五大包及一小包，毛重八九一五公克，
……見你下車後從行李箱拿出該紙箱交給黃書漢，本專案小組隨
即上前逮捕，發現內裝這些搖頭丸毒品，請問該毒品是否係你所
有？用途為何？）我昨夜連夜利用我所任職之中央製藥廠機器趕
工製成該批藥丸，並由我分裝成二十五大包（每包一千顆）及一
小包裝在紙箱裡，今早打電話給乙○○」、「（提示搜索扣押物
證物編號三、疑似MD MA毒品一包毛重一八七公克，初步化驗無
誤；本專案小組人員在你所著之短褲口袋內這包MDMA毒品，何以
沒有一起放在紙箱內一併交給黃書漢？你準備做何用途？）這包
MDMA毒品是乙○○交代我私下交給他，他向我表示他準備做為樣
品保留」等語（見偵字卷第二頁反面至第三頁正反面）；則甲○
○放在紙箱準備交貨給黃書漢而遭查獲之藥品，似係二十六包，
另在甲○○身上查扣之藥品則為一包，且依法務部調查局之鑑檢
結果，上開藥錠二十六包，合計淨重九一０五．八九公克、甲基
安非他命純度二三．二一％，純質淨重二一一三．五０公克；甲
○○身上查扣之藥品則為一包，毛重為一八二．三０公克，甲基
安非他命純度二二．七一％，純質淨重為四一．四０公克（見訴
字卷(一)第三七頁、第三八頁）；甲○○、乙○○等共同製造之禁
藥似共有紙箱內之二十六包及甲○○身上之一包，甲基安非他命
純質淨重共二一五四．九公克（二一一三．五０公克＋四一．四
０公克）；乃原判決事實認定，甲○○放在紙箱欲交貨之藥品共
二十五包，加上甲○○身上查獲一包，共製造二十六包，總共淨
重九一０五．九八公克、甲基安非他命純質淨重二一一三．五０
公克等情，似與上引卷內資料不符，原判決採證違法，判決自有
違誤。上訴意旨，執以指摘原判決不當，尚非全無理由，應認原
判決有撤銷發回更審之原因。
據上論結，應依刑事訴訟法第三百九十七條、第四百零一條，判
決如主文。
中　　華　　民　　國　九十六　年　　七　　月　 十九 　日
                      最高法院刑事第十一庭
                          審判長法官  林　永　茂
                                法官  洪　文　章
                                法官  蘇　振　堂
                                法官  蕭　仰　歸
                                法官  何　菁　莪
      本件正本證明與原本無異
                                      書  記  官
中　　華　　民　　國　九十六　年　　七　　月　二十三　日
                                                Ａ
